臺灣高等法院臺南分院刑事判決　　　　　九十年度上更(一)字第一三二號　　Ｃ
　　　上　訴　人
　　　即　被　告　丙　○　○
　　　選任辯護人　洪　秀　一
右上訴人因偽造文書等案件，不服臺灣雲林地方法院八十七年度易字第一一○號中華
民國八十七年九月十八日第一審判決（起訴案號：臺灣雲林地方法院檢察署八十六年
度偵字第五七九○號、八十七年度偵字第一九一號；併辦案號：同署八十七年度偵字
第一一九號、八十七年度偵字第一二○號），提起上訴，判決後，經最高法院發回更
審，本院判決如左：
      主      文
原判決撤銷。
丙○○連續行使偽造私文書，足以生損害於他人，處有期徒刑壹年貳月。
      事      實
一、丙○○明知其已負債累累，無清償能力，竟基於意圖為自己不法所有之概括犯意
    ，除以自己名義參加互助會外，並徵得不知情之丑○○（丙○○之夫）、癸○○
    （丙○○之弟媳）、乙○○（丙○○之嫂）之同意，使用丑○○、癸○○、乙○○、淑芬（癸○○乳名）、月華（乙○○偏名）、張淑霞（丙○○之嫂）名義，
    及冒用不知情之子○○（丙○○之弟媳，丙○○以其別名陳英月跟會）、丁○○
    （丙○○之弟，丙○○以周鴻彬之名跟會）之名義，偽稱係其親戚委託跟會，假
    意參加會首庚○○所招募如附表一、巳○○所招募如附表二、三、四、壬○○所
    招募如附表五、六、辰○○所招募如附表七、己○○所招募如附表八、卯○○（
    嗣改名廖芷儀）所招募如附表九、十、十一、十二、寅○○所招募如附表十三所
    示之互助會，於前幾會即標走會款，實無能力繳納死會會款，而先後於各附表所
    示之時間、地點，親自或以打電話囑會首代為書寫標單之方式，以丑○○、癸○○、乙○○、淑芬、月華、張淑霞之名義標會，及基於偽造文書並行使以標會詐
    財之概括犯意，於各次開標當天，或親自到標會地點，在標單上偽造「周鴻彬」
    之署押（姓名），並記載利息，偽造完成後，參加投標而行使之，或打電話給不
    知情之會首巳○○、卯○○、寅○○，誑稱陳英月（即子○○）、周鴻彬（即丁○○）要標會，囑各該會首代為書寫標單參與競標，利用該不知情之會首於附表
    二編號６、附表三編號２、附表四編號３、附表九編號２、附表十編號１、附表
    十一編號１所示之開標時、地，在偽造標單上偽造「陳英月」署押各一枚及附表
    十三編號３所示偽造標單上偽造「周鴻彬」署押一枚，並各記載利息，偽造完成
    後，先後參加投標而行使之，致使不知情之各該會首陷於錯誤，以為是周鴻彬（
    即丁○○）、陳英月（即子○○）得標，向會員收齊會款而交付丙○○，足生損
    害於會首巳○○、卯○○、寅○○與各該互助會之活會會員，及被冒名之子○○
    （陳英月）、丁○○（周鴻彬），共詐得新台幣（下同）一千五百五十八萬一千
    四百元會款（各期標得會款，詳如附表所載）。嗣丙○○自民國八十六年十二月
    起未繳會款，各會首始知受騙。
二、丙○○復基於同一詐欺之概括犯意，先於八十六年十月間某日，向卯○○佯稱借
    錢投資股市為由，致卯○○陷於錯誤，而於雲林縣西螺鎮○○路三之十四號交付
    六十萬元予丙○○。又自八十六年四月間起至同年十一月止，向壬○○佯稱借款
    ，日後定會返還等語，致使壬○○陷於錯誤，而在雲林縣麥寮鄉農會交付五萬元
    。復於八十六年十月間，向辰○○佯稱邀其提供資金投資股票，有利可圖，辰○○不知有詐，而在雲林縣西螺鎮○○路三之十四號，交付丙○○三十萬元，丙○○明知無法兌現仍簽發三十萬元支票交予辰○○，以取信辰○○，丙○○得款後
    ，即對卯○○等人催討置之不理。
三、丙○○另欠巳○○七百五十五萬元借款，巳○○於八十六年十月十一日因其子車
    禍死亡，需款籌備喪事，向丙○○催討部分借款五十萬元，丙○○明知無力償還
    ，續基於同一詐欺之概括犯意，於八十六年十二月間，向壬○○、戊○○借貸，
    壬○○陷於錯誤，於麥寮鄉農會交付丙○○二十萬元；戊○○陷於錯誤，於雲林
    縣西螺鎮○○路七一巷五號交付三萬元。丙○○將其中戊○○交付之三萬元，充
    作還款，委託辛○交予巳○○，清償其積欠巳○○之借款，迨巳○○催討無著時
    ，始知受騙。
四、案經巳○○、庚○○訴請臺灣雲林地方法院檢察署檢察官偵查起訴，及辰○○、
    己○○、寅○○訴請同署檢察官移送併辦。
      理      由
一、訊據上訴人即被告丙○○坦承以丑○○、癸○○、乙○○、淑芬、月華、周鴻彬
    、張淑霞、陳英月名義，參加如附表所示之各互助會，及向卯○○、壬○○、辰
    ○○、戊○○借錢，惟否認有詐欺之故意，辯稱：其於八十六年十二月間因受林
    玉珠拖累，一時週轉不靈，並無詐欺之意，且其並非自八十六年十月起即未繳會
    錢，八十六年十二月十五日前其都有繳會款，又子○○、丁○○、張淑霞有同意
    被告以其等名義參加互助會，而附表十三丁○○參加之互助會業由甲○○承受，
    另伊確實有投資股市之計畫，惟受邱芳南詐騙，其亦係受害者，且其未利用巳○○之子欲辦理喪事代其借款方式詐欺云云。經查：
（一）被告以其姓名及丑○○、癸○○、乙○○、淑芬、月華、周鴻彬、張淑霞、陳
      英月之名義，參加庚○○、巳○○、壬○○、辰○○、己○○、卯○○、寅○○所招募之如附表所示各互助會，及標會之時間、地點、利息及詐領之會款金
      額，業據告訴人己○○於偵查中及本院本審調查時、告訴人巳○○、庚○○、
      辰○○（兼被害人壬○○之配偶）、己○○、卯○○、寅○○於偵查中、原審
      調查及本院本審調查時、證人即被害人壬○○於本院本審調查指訴甚明，並有
      互助會會單影本十三份附於偵查卷足憑。
（二）證人癸○○、乙○○於偵查中均證稱：被告事先有徵得其等同意，以其等名義
      參加互助會，會款由丙○○自行繳納，標得會款，也是被告拿去等語（見八十
      六年偵字第五七九Ｏ號偵查卷第三十四頁正面）；證人即被告之夫丑○○於本
      院本審調查時亦證稱：「（丙○○要用你的名義參加有沒有經過你的同意？）
      有。」「（原判決附表二、附表三、附表四是你自己標的，還是丙○○標的？
      ）丙○○。」「（丙○○用你的名義標，有沒有經過你的同意？）有。」等語
      （見本院本審卷九十年八月二十日訊問筆錄），證人張淑霞於原審調查時證稱
      ：幾年前被告曾告訴其要以其名義參加互助會，其有否同意忘了，其名字有借
      被告用等語（見原審卷第八十四頁背面、八十五頁正面），證人張淑霞並未否
      認同意被告使用其名字，足見證人癸○○、乙○○、丑○○及張淑霞均同意被
      告使用其等名義參加右開互助會及標取會款。
（三）被告雖辯稱：丁○○、子○○有同意伊以其等名義參加互助會云云。惟證人丁○○（即周鴻彬）、子○○（即陳英月）於原審及本院本審調查時均證稱：不
      知被告以其等名義參加互助會，亦不知被告以其等名義投標等語（見原審卷第
      八十三頁正面至第八十四頁正面、本院本審卷九十年七月二日訊問筆錄）。查
      證人丁○○係被告之胞弟、子○○係被告之弟媳，業據其等於原審及本院本審
      調查時供明在卷，其等二人與被告誼屬至親，若已同意被告以其等名義參加互
      助會，其等豈有均予否認之理？被告此部分辯解，不足採。
（四）被告辯稱：附表十三周鴻彬（即丁○○）參加之互助會業由甲○○承受云云。
      惟據證人甲○○於本院本審調查時證稱：「（妳認不認識寅○○？）不認識。
      」「（寅○○於八十五年七月十日召募的互助會其中會員周鴻彬所參加的互助
      會有沒有讓給妳？）沒有，我都不認識周鴻彬及寅○○，我只有跟丙○○的會
      ，被她倒了三百二十七萬（元）。」「（周鴻彬於八十六年一月十日第七會由
      丙○○以三千九百元代為標取後，有沒有將得標的會款交給妳？）沒有，我只
      有跟丙○○的會。」「（妳跟丙○○的會款有沒有和解？）有，但是本件周鴻
      彬部分沒有和解。」「（周鴻彬參加的會，妳有沒有繳過會錢？）沒有，我不
      知道。」「（丙○○在調解時，有沒有告訴寅○○可以向妳收取死會會錢？）
      我不知道。」「（妳是不是因為丙○○有欠妳的債務，所以妳說錢應該由丙○○交付，拒絕交付會款給寅○○？）沒有，我只認識丙○○而已，其他的人我
      不認識。」「（妳參加丙○○的會參加幾會？）時間很久了，我忘了。」「（
      丙○○有沒有做會首？）有。」等語（見本院本審卷九十年六月四日訊問筆錄
      ），證人甲○○否認有承受附表十三丁○○參加之互助會。而告訴人寅○○於
      本院本審調查時亦指稱：「（周鴻彬一會是不是由丙○○讓渡給甲○○？）之
      前我並不知道，等到民事和解時，她（指被告）才說的，我以前都是向她收會
      款，得標的錢交給丙○○。」等語（見本院本審卷九十年五月十四日訊問筆錄
      ）。被告又未能舉證證明附表十三周鴻彬（即丁○○）參加之互助會業由甲○○承受，所辯自無足取。
（五）被告於本院本審調查時供稱：「（原判決附表九，這三會是不是都是妳標的？
      （提示原審判決書並告以要旨））對。」「（是妳自己去標的還是打電話標的
      ？）我沒有去標，是卯○○她打電話來說要標會。」「（附表九這三會妳是不
      是打電話叫卯○○替妳寫標單標的？（提示並告以要旨）對。」「（卯○○有
      沒有替妳寫標單？）我不知道，是卯○○在寫的。」「（原判決附表十這三會
      是不是也是妳標的？（提示並告以要旨））對。」「（是妳自己去標的還是打
      電話標的？）我沒有去標，是卯○○她打電話來說要標會。」「（附表十這三
      會妳是不是打電話叫卯○○替妳寫標單標的？（提示並告以要旨）是卯○○打
      電話來說要寫標單，我不知道她有沒有寫。」「（原判決附表十一，這三會是
      不是都是妳標的？（提示並告以要旨））對。」「（是妳自己去標的還是打電
      話標的？）我沒有去標，都是卯○○她打電話來說要標會。」「（附表十一這
      三會是不是妳在電話中叫卯○○替妳寫標單標的？（提示並告以要旨））每一
      次要標她都會打電話來。」「（卯○○有沒有替妳寫標單？）我不知道，都是
      卯○○在寫的，我沒有去。」「（原判決附表十二這一會是不是妳標的？（提
      示並告以要旨））對。」「（是妳自己去標的還是打電話標的？）我沒有去標
      ，是卯○○她打電話來說要標會。」「（附表十二這一會是不是妳在電話中叫
      卯○○替妳寫標單標的？（提示並告以要旨））對，每一次要標卯○○她都會
      打電話來說要標。」「（卯○○有沒有替妳寫標單？）我不知道。」等語（見
      九十年十一月二十二日訊問筆錄）。而告訴人即會首巳○○於本院本審調查時
      指稱：「（這三會（附表二至四之互助會）標會時是誰去標的？）丙○○都打
      電話來標的，只有原判決附表二編號５所示八十六年十月十日丑○○得標這一
      次是由丑○○帶著丙○○及小孩來標的。」「（丙○○打電話要妳標會時，有
      沒有要妳寫標單？）有。」「（標單是不是寫姓名及得標利息？）對。」等語
      （見本院本審卷九十年八月二十日訊問筆錄）。告訴人即會首卯○○於本院本
      審調查時指稱：「（原判決附表九到附表十二是不是都是妳招募的？（提示並
      告以要旨））對。」「（附表九所列的已經得標的這三會是不是都是丙○○標
      的？（提示並告以要旨））附表九這三會編號一和二是丙○○打電話過來標會
      的，編號三這一會丑○○也有打電話來標會。」「（標會要不要寫標單？）要
      ，標單上寫名字及標會的利息。」「（丙○○打電話要標會時，有沒有叫妳寫
      標單？）有。」「（妳有沒有替丙○○寫標單？）有。」「（標單上面有沒有
      寫標單二字？）一般是以空白紙，有來參與競標的，就一人寫一張。」「（標
      單還在不在？）開完以後，標單就丟在垃圾桶了。」「（附表十這三會是誰標
      的？）是丙○○打電話來標會的。」「（有沒有叫妳替丙○○寫標單？）有。
      」「（標單的記載和剛才所講的一樣？）對。」「（附表十一這三會誰去標的
      ？）也都是丙○○打電話叫我替她寫標單，標單上面記載姓名、金額。」「（
      剛才附表九和附表十丙○○打電話叫妳替她寫標單，標單上是不是也記載姓名
      及金額？）對。」「（附表九及附表十、十一妳有沒有替丙○○寫標單？）有
      。」「（附表十二這一會是誰標的？）這一會是丙○○打電話給我要我替她寫
      標單的，標單上也記載姓名及金額。」「（妳有沒有替丙○○寫標單？）有。
      」等語（見本院本審卷九十年十二月六日訊問筆錄）。告訴人寅○○於本院本
      審調查時亦指稱：「（妳們標會時有沒有寫標單？）有。」「（丙○○標會時
      有沒有到場？）有時到現場，有時候打電話。」「（是那幾次到現場去標會的
      ？）那幾次我忘了。」「（她打電話是不是要妳替她寫標單標會？）對。」「
      （她用「丑○○」、「周鴻彬」、「乙○○」名義標會，是不是都有寫標單？
      ）有。」「（丙○○及「丑○○」、「周鴻彬」、「乙○○」所標的會次、日
      期、標會利息是不是如原判決附表十三所示的？（當庭交閱原審判決書））對
      。」「（每會會款是不是都向丙○○收的？）對。得標的會款也交給丙○○。
      」等語（見本院本審卷九十年五月十四日訊問筆錄）。足見被告打電話給不知
      情之會首巳○○、卯○○、寅○○，誑稱陳英月、周鴻彬要標會，囑該會首代
      為書寫標單參與競標，利用該不知情之會首於附表二編號６、附表三編號２、
      附表四編號３、附表九編號２、附表十編號１、附表十一編號１所示之開標時
      、地，在偽造標單上偽造「陳英月」署押各一枚及附表十三編號３所示偽造標
      單上偽造「周鴻彬」署押一枚，並各記載利息，偽造完成後，先後參加投標而
      行使之。
（六）告訴人巳○○於偵查中指稱：伊不知道乙○○、陳英月、癸○○係被告之人頭
      ，被告稱該三人係伊兄嫂、弟媳，託她跟會，並且代標等語（見八十六年偵字
      第五七九Ｏ號第六頁正面）。告訴人寅○○於原審調查時指稱：被告以丑○○
      、周鴻彬、乙○○名義參加，伊以為係他們本人參加等語（見原審卷第六十九
      頁正面）。告訴人庚○○於本院本審調查時指稱：「（妳知不知道她用的「月
      華」、「丑○○」、「乙○○」、「淑芬」名義參加妳的互助會，其實是她以
      她們的名義參加的？）她（指被告）告訴我，這些人都要參加互助會，但是我
      不認識這些人，她說她要負責，每會款都向她收，得標的會款也交給她。」等
      語（見本院九十年五月十四日訊問筆錄）。告訴人己○○於本院本審調查時指
      稱：「（妳知不知道丙○○以「丑○○」及「乙○○」參加，其實是她參加的
      ？）丑○○是她先生，乙○○我不認識，我一直以為是這二個人參加我的互助
      會。」等語（見本院九十年五月十四日訊問筆錄）。告訴人卯○○於本院本審
      調查時指稱：「（丙○○有沒有參加妳如原審判決附表九、十、十一、十二四
      會？有。」「（附表九這一會是不是以「丑○○」名義參加的？）對。」「（
      妳知不知道其實就是她參加的？）我以為是她們這幾人跟會。」「（附表十、
      十一、十二是不是丙○○以這些人名義參加，其實是她自己參加的？）不知道
      ，我以為是他們參加的。」等語（見本院九十年五月十四日訊問筆錄），從上
      述各告訴人之指訴觀之，被告或借用或冒用他人名義，偽稱係其親戚數人跟會
      ，實際上僅被告一人跟會，使附表一至十三所示各互助會之會首對其互助會會
      員付款能力評價發生錯誤，而同意其跟會並於得標時給付會款，被告自係施用
      詐術。又被告於原審審理時自承：伊無其他資產，伊夫開設之西藥房，每月扣
      掉本錢收入一、二萬元，供家庭生活用，以標會支付其他會款等語，可知被告
      並無清償能力，被告於前幾會，即將會款標走，之後拒絕給付死會會款，其為
      自己不法所有之意圖灼然甚明。至於被告何時起未繳會款，據被告於偵查中供
      稱：「何時開始未繳會款？）八十六年十二月十五日。」（見八十六年度偵字
      第五七九○號偵查卷第十六頁背面）。；於原審調查時供稱：「（自八十六年
      十一月分（份）起就沒繳會款？）十二月分（份）才沒繳。」（見原審卷第十
      六頁正面）；於本院本審審理時供稱：八十六年十二月十五日以前其均有繳會
      款（見本院本審卷九十年十二月二十日審判筆錄）。而告訴人庚○○於偵查中
      指稱：被告八十六年十二月開始未付會款（見八十六年度偵字第五七九○號偵
      查卷第十五頁正面）。告訴人巳○○於偵查中指稱：被告八十六年十月份開始
      未繳會款（見八十六年度偵字第五七九○號偵查卷第十五頁背面、第十六頁正
      面）。告訴人卯○○於偵查中指稱：被告參加其四會都在八十六年十二月同時
      宣告無法繳納（見八十七年度偵字第一一九號偵查卷第四頁正面）。告訴人寅
      ○○於偵查中指稱：被告到八十六年十二月十日就宣告她無法再繳納會款（見
      八十七年度偵字第一一九號偵查卷第四頁正面）。告訴人己○○於偵查中指稱
      ：被告最後一次繳會款是在八十六年十二月一日，之後她明白表示無法再繳納
      會款（見八十七年度偵字第一一九號偵查卷第四頁正面）。從上述觀之，除告
      訴人巳○○於偵查中指稱被告八十六年十月份開始未繳會款外，被告及告訴人
      庚○○、卯○○、詹美麗及己○○均稱被告自八十六年十二月起未繳會款，雖
      其等對於被告八十六年十二月何日起未繳會款所述不一，惟被告八十六年十二
      月間起未繳會款，應可認定。
（七）被告向被害人卯○○、壬○○、辰○○、戊○○、巳○○或佯稱借錢必還，或
      佯稱投資股票，或佯稱有急用，實為詐騙等情，業據被害人卯○○、辰○○、
      戊○○、巳○○於偵查及本院本審調查時、壬○○於本院本審調查時指述明確
      （見八十六年度偵字第五七九Ｏ號第六頁、第三十四頁背面、八十七年偵字第
      一一九號卷第二十四頁、八十七年度偵字第一二Ｏ號卷第四頁、本院本審卷九
      十年十一月五日訊問筆錄），並有票面金額三十萬元支票及退票單之影本各一
      張附於偵查卷（見八十七年度偵字第一二Ｏ號卷第五頁背面）及被告出具給被
      害人卯○○之證明書影本四份附於本院本審卷可參。被告無清償能力，以前述
      言詞向被害人施用詐術，使被害人卯○○、壬○○、辰○○、戊○○、巳○○
      陷於錯誤而於如事實欄所述之時、地交付如事實欄所示金額之款項給被告，事
      後均無力清償，足證被告有為自己不法所有之意圖。又公訴人認被告於八十六
      年十一月間，以巳○○之子車禍過世須款做法事、看墓地為藉詞，向被害人即
      辰○○之妻壬○○、戊○○、卯○○等人詐借金錢等語。據被害人壬○○於本
      院本審調查時指稱：「（她（指被告）有沒有向妳借錢？）有。」「（她如何
      向妳借錢？）她說她在高雄開投資公司，有做股票，她說她娘家很多錢，一天
      營業額四、五萬（元）。」「（借錢時有沒有向妳講說因巳○○兒子死亡要辦
      理喪事，她要向妳借款？）她有提到這件事，說巳○○兒子的鬼魂有來找她的
      兒子，但是沒有用她的名義講，她沒有講是巳○○的兒子死亡要辦葬事，才向
      我借錢，可是她說她要借錢幫助巳○○。」等語（見本院本審卷九十年九月十
      日訊問筆錄）。被害人戊○○於本院本審調查時證稱：「（丙○○有沒有向妳
      借錢？）有，借三萬元。」「（她借錢要做什麼？）丙○○說她有急用。」「
      （丙○○有沒有假借巳○○兒子死亡，要辦喪事，向妳借錢？）沒有，丙○○
  只說有急事。」等語（見本院本審卷九十年八月二十日訊問筆錄）。被害人卯
      ○○於本院本審調查時證稱：「（丙○○是不是利用巳○○的兒子車禍死亡要
      做法事的理由，說巳○○要向妳借四萬元？）當時我不認識巳○○，丙○○說
      她朋友兒子死了沒錢做法事，處境很可憐，丙○○要幫忙她朋友但是沒有錢，
      丙○○是以她自己的名義向我借的，後來這四萬元有還我。」「（丙○○先後
      向妳借幾次四萬元？）一次。」「（這四萬元是在何時何地借的？）印象中是
      在八十六年十月二十幾號，在我的補習班西螺鎮○○路一八五巷十一號。」「
      （這四萬元是妳們告丙○○以前還的還是以後還的？）之前這四萬元就還了。
      」「（這四萬元妳認為丙○○有沒有向妳詐欺？）沒有。」等語（見本院本審
      卷九十年十二月六日訊問筆錄）。被害人壬○○、戊○○，卯○○雖均指稱被
      告未以巳○○之子車禍過世須款做法事、看墓地為藉詞向其等詐借金錢，惟當
      時被告已明知自己無清償能力，除被告向被害人卯○○借款四萬元，不構成詐
      欺取財罪外，竟仍向被害人壬○○、戊○○借貸金錢，縱使被告未使用巳○○
      之子死亡之事為藉詞，仍無解於被告詐欺之犯行。又公訴人認被告向被害人卯
      ○○借款四萬元成立詐欺取財罪，尚有未洽，已如前述，惟此部分既與前開詐
      欺論罪科刑部分有連續犯之裁判上一罪關係，爰不另為無罪判決之諭知。
（八）被告另辯稱：伊係受林玉珠及邱芳南之人詐騙拖累，及確有投資股票計畫云云
      ，未能舉證證明，所辯自不足採。
（九）綜上所述，被告辯解，無非卸責之詞，不足採信，事證明確，被告犯行堪以認
      定。
二、按互助會標單其上記載競標會員姓名及利息，依習慣係用以表示該會員願出所書
    利息金額標取會款之證明，依刑法第二百二十條第一項規定，該標單以私文書論
    。被告偽造標單並行使之，使會首及活會會員誤以為是陳英月（子○○）、周鴻
    彬（丁○○）得標，致各會首向各會員收取會款交予被告，被冒名之人嗣後亦有
    被追討款項之危險，自足生損害於不知情之會首卯○○、巳○○、寅○○與各該
    活會會員（死會會員有按期繳納固定會款之義務，尚難謂足生損害於死會會員）
    ，及被冒名之子○○、丁○○。被告冒用陳英月（子○○）、周鴻彬（丁○○）
    之名義偽造標單標會以詐取會款，所為係犯刑法第二百十六條、第二百十條之行
    使偽造私文書罪、第三百三十九條第一項之詐欺取財罪；被告以自己名義及借用
    丑○○、癸○○、乙○○、淑芬、月華、張淑霞之名義標會，所為係犯同法第三
    百三十九條第一項之詐欺取財罪，又被告每一冒標詐取會款之行為均使多數活會
    會員受害，為想像競合犯，各依刑法第五十五條規定從一重處斷。被告所為如事
    實欄二、三所載之詐取款項行為，均係犯刑法第三百三十九條第一項之詐欺取財
    罪。被告偽造署押係偽造私文書之一部行為，又偽造私文書之低度行為應為其後
    行使之高度行為所吸收，均不另論罪。被告利用不知情之會首卯○○、巳○○、
    寅○○以遂行偽造私文書並行使之犯罪，係間接正犯。被告先後或以正犯方式或
    以間接正犯方式之多次行使偽造私文書犯行、多次詐欺取財犯行，均時間緊接，
    犯罪構成要件相同，顯係基於概括犯意所為，各係連續犯，均應依刑法第五十六
    條規定論以一罪，並均加重其刑。被告所犯連續行使偽造私文書與連續詐欺取財
    罪間，有方法結果之牽連關係，為牽連犯，應依刑法第五十五條規定，從一重連
    續行使偽造私文書罪處斷。附表五至十三，被告以自己名義及借用丑○○、癸○○、乙○○、淑芬、月華、張淑霞之名義參加壬○○、辰○○、己○○、卯○○
    及寅○○之互助會詐欺部分，未經起訴，惟與附表一至四之詐欺論罪科刑部分有
    連續犯之裁判上一罪關係，又被告利用不知情之會首巳○○、卯○○、寅○○偽
    造前開標單並行使部分，亦未經起訴，惟與附表一至四之詐欺論罪科刑部分有牽
    連犯之裁判上一罪關係，均為起訴效力所及，基於審判不可分之法則，法院自均
    得一併加以審判。
三、原審予以論科，固非無見，惟查：（一）原判決於主文僅記載「偽造標單上之陳
    英月、周鴻彬、張淑霞之署押均沒收。」，於事實亦未明確記載在何一互助會第
    幾次會偽造各人署押幾枚，即有未洽。（二）證人張淑霞在原審結證稱：幾年前
    被告曾告訴伊要以其名義參加互助會，雖其表示有否同意，伊忘了；但有稱伊名
    字有借被告用等語（見一審卷第八十四頁背面、八十五頁），並未否認同意被告
    使用其名字，原審認證人張淑霞未同意被告使用其名字，自有未合。（三）原審
    對於被告如何向會首卯○○、巳○○、寅○○誑稱陳英月、周鴻彬要標會，利用
    該不知情之會首卯○○、巳○○、寅○○於附表二、三、四、九、十、十一、十
    三關於陳英月（即子○○）、周鴻彬（即丁○○）部分所示之開標時、地，在標
    單上偽造「周鴻彬」、「陳英月」之署押（姓名），並記載利息，偽造完成後，
    參加投標而行使之事實，原判決漏未載明，誤認均是被告自行為之，而未論以間
    接正犯，亦屬有誤，且該部分未經起訴，原判決併予論罪未說明其理由，亦有理
    由不備之違法。（四）被害人壬○○、戊○○、卯○○均指稱被告未以劉燕昭之
    子死亡欲辦理喪事代其貸款之詐欺方式向其借貸，已如前述，原審未予詳查，即
    誤為認定，亦有違誤。（五）被害人卯○○於本院本審調查時證稱：「（丙○○
    是不是利用巳○○的兒子車禍死亡要做法事的理由，說巳○○要向妳借四萬元？
    ）當時我不認識巳○○，丙○○說她朋友兒子死了沒錢做法事，處境很可憐，丙○○要幫忙她朋友但是沒有錢，丙○○是以她自己的名義向我借的，後來這四萬
    元有還我。」「（丙○○先後向妳借幾次四萬元？）一次。」「（這四萬元是在
    何時何地借的？）印象中是在八十六年十月二十幾號，在我的補習班西螺鎮○○
    路一八五巷十一號。」「（這四萬元是妳們告丙○○以前還的還是以後還的？）
    之前這四萬元就還了。」「（這四萬元妳認為丙○○有沒有向妳詐欺？）沒有。
    」等語（見本院本審卷九十年十二月六日訊問筆錄），足見被告向卯○○借款四
    萬元，應無詐欺，原審未予詳查，即誤為認定，且該部分未不另為無罪判決之諭
    知，亦有違誤。（六）原判決事實關於附表五至十三，被告以自己名義及借用丑
    ○○、癸○○、乙○○、淑芬、月華、張淑霞之名義參加壬○○、辰○○、己○○、卯○○及寅○○之互助會詐欺部分，並未經起訴，原判決併予論罪，未說明
    其理由，有理由不備之違失。（七）被告係自八十六年十二月間起未繳會款，已
    如前述，原判決事實欄認定被告「自八十六年十月起未繳會款」，於理由欄亦未
    敘明其認定依據，尚有未當。被告上訴仍執陳詞空言否認犯罪，雖非可採，惟原
    判決既有可議，自屬無可維持，應予撤銷改判。爰審酌被告犯罪之動機、目的、
    手段、詐騙總金額達一千六百餘萬元、僅償還部分款項、犯後矯飾犯行等一切情
    狀，量處有期徒刑一年二月。又告訴人於原審到庭均對被告之詐騙行為甚表不滿
    ，被告雖與告訴人等成立和解，願以三成金額賠償，惟迄今仍約有一成五金額逾
    期未清償，業據告訴人卯○○於原審具狀陳明，本院亦認同原審之意見，認不宜
    宣告緩刑，附此敘明。附表二編號６、附表三編號２、附表四編號３、附表九編
    號２、附表十編號１、附表十一編號１所示偽造標單上偽造之「陳英月」署押各
    一枚及附表十三編號３所示偽造標單上偽造之「周鴻彬」署押一枚，據告訴人卯
    ○○於本院本審調查時指稱標單開標後即丟入垃圾桶廢棄，而一般互助會標會後
    ，會首亦均將標單撕毀丟棄不再保存，本案並無證據足以證明上開偽造標單尚存
    在，上開偽造標單既不存在，為免將來執行沒收發生困難，上開偽造之署押均不
    依刑法第二百十九條之規定宣告沒收。
四、公訴意旨另略以：被告意圖散布於眾，得知巳○○之子於八十六年一月十一日因
    車禍過世，竟於八十六年十一月間，以巳○○之子車禍過世須款做法事、看墓地
    為藉詞，向被害人辰○○之妻詐借二十萬元、向被害人戊○○詐借三萬元、向被
    害人卯○○詐借四萬元，辰○○之妻、戊○○、卯○○等人均誤信巳○○因子過
    世需款孔急，託丙○○代其對外舉債，而依丙○○所言將現金交付丙○○，詐騙
    得手，而傳述足以毀損巳○○名譽之事，因認被告另涉犯刑法第三百十條第一項
    之誹謗罪嫌云云。訊據被告否認有誹謗之故意，辯稱：巳○○向伊催討，伊沒有
    錢才向戊○○等人借錢等語。按誹謗罪之成立，以指摘或傳述足以毀損他人名譽
    之事為要件。經查：被告向壬○○、戊○○、卯○○傳述「巳○○之子車禍過世
    ，巳○○缺錢替其子做法事、看墓地，託丙○○代其對外借貸」一事，固據被害
    人壬○○之夫辰○○、戊○○、卯○○於偵查中證述在卷（見八十六年度偵字第
    五七九○號偵查卷第三四頁正面、反面），惟壬○○、戊○○，卯○○於本院本
    審調查時均指稱被告未以巳○○之子車禍過世須款做法事、看墓地為藉詞向其等
    詐借金錢，已如前述，且觀諸上開傳述之內容，巳○○之子車禍過世，係屬意外
    ，而辦理喪事衡情亦要數十萬元，數目非小，故巳○○向被告催討借款五十萬元
    ，巳○○為家庭主婦，一時之間無法籌措上開數目，借錢辦理喪事，乃屬常情，
    一般人聞之，多表示同情，應不致於認有損巳○○之社會地位及名譽，縱使被告
    以此內容作為其詐欺取財之手段，受騙之被害人誤以為係巳○○借貸，而向巳○○催討借款，致使巳○○不堪其擾，認為精神上受有損害，惟此乃被告行使詐術
    騙財之惡害，並非因被告傳述「巳○○借款辦喪事」所致，應認被告所為，尚與
    刑法第三百十條第一項之誹謗罪要件有間，而不成立誹謗罪。惟公訴人認此部分
    與起訴成罪之詐欺取財犯行，有牽連犯之裁判上一罪關係，爰不另為無罪判決之
    諭知，附此敘明。
據上論斷，應依刑事訴訟法第三百六十九條第一項前段、第三百六十四條、第二百九
十九條第一項前段、刑法第五十六條、第二百十六條、第二百十條、第三百三十九條
第一項、第五十五條、罰金罰鍰提高標準條例第一條前段，判決如主文。
本案經檢察官劉得鉦到庭執行職務。
中    華    民    國      九十一      年      一      月      三        日
                                  臺灣高等法院臺南分院刑事第二庭
                                      審判長法官  游    明    仁
                                            法官  林    永    茂
                                            法官  陳    清    溪
右正本證明與原本無異。
如不服本判決，應於判決送達後十日內向本院提出上訴狀，其未敘述理由者並應於提
出上訴狀後十日內向本院補提理由書（應附繕本)。
                                      法院書記官  趙    玲    瓏
中    華    民    國      九十一      年      一      月      八        日
附錄法條：
刑法第二百十六條
行使第二百十條至第二百十五條之文書者，依偽造、變造文書或登載不實事項或使登
載不實事項之規定處斷。
刑法第二百十條
偽造、變造私文書，足以生損害於公眾或他人者，處五年以下有期徒刑。
附表一：
一、會首：庚○○
二、會期：自民國八十六年一月十五日起至八十七年十二月十五日止
三、標會地點：雲林縣西螺鎮○○○路二六九號
四、每會金額：新台幣（下同）二萬元，內標制
五、會員：含會首共二十四名
┌──┬──┬────┬─────┬───┬─────────┬────┐
│編號│會次│標會日期│利息（元）│名義人│被害活會人數（全部│詐騙金額│
│    │    │        │          │      │會員減去死會人數減│（元）  │
│    │    │        │          │      │去被告及人頭人數）│        │
├──┼──┼────┼─────┼───┼─────────┼────┤
│  １│  二│ 2. 15.│  四一○○│  月華│24－1－5＝18      │（20000 │
│    │    │        │          │      │                  │－4100）│
│    │    │        │          │      │                  │×18＝28│
│    │    │        │          │      │                  │6200    │
├──┼──┼────┼─────┼───┼─────────┼────┤
│  ２│  三│ 3.15.│  三六○○│丑○○│24－1－5＝18      │（20000 │
└──┴──┴────┴─────┴───┴─────────┴────┘
┌──┬──┬────┬─────┬───┬─────────┬────┐
│    │    │        │          │      │                  │－3600）│
│    │    │        │          │      │                  │×18＝29│
│    │    │        │          │      │                  │5200    │
├──┼──┼────┼─────┼───┼─────────┼────┤
│  ３│  四│ 4. 15.│  三九○○│丙○○│24－1－5＝18      │（20000 │
│    │    │        │          │      │                  │－3900）│
│    │    │        │          │      │                  │×18＝28│
│    │    │        │          │      │                  │9800    │
├──┼──┼────┼─────┼───┼─────────┼────┤
│  ４│  五│ 5. 15.│  四三○○│乙○○│24－1－5＝18      │（20000 │
│    │    │        │          │      │                  │－4300）│
│    │    │        │          │      │                  │×18＝28│
│    │    │        │          │      │                  │2600    │
├──┼──┼────┼─────┼───┼─────────┼────┤
│  ５│  七│ 7. 15.│  四九○○│  淑芬│24－2－5＝18      │（20000 │
└──┴──┴────┴─────┴───┴─────────┴────┘
┌──┬──┬────┬─────┬───┬─────────┬────┐
│    │    │        │          │      │                  │－4900）│
│    │    │        │          │      │                  │×17＝25│
│    │    │        │          │      │                  │6700    │
└──┴──┴────┴─────┴───┴─────────┴────┘
附表二：
一、會首：巳○○
二、會期：自民國八十六年四月十日起至八十九年三月十日止
三、標會地點：雲林縣西螺鎮○○街十九號
四、每會金額：新台幣（下同）二萬元，內標制
五、會員：含會首共三十六名
┌──┬──┬────┬─────┬───┬─────────┬────┐
│編號│會次│標會日期│利息（元）│名義人│被害活會人數（全部│詐騙金額│
│    │    │        │          │      │會員減去死會人數減│（元）  │
│    │    │        │          │      │去被告及人頭人數）│        │
├──┼──┼────┼─────┼───┼─────────┼────┤
│  １│  二│ 5. 10.│  四八○○│丑○○│36－1－6＝29      │（20000 │
│    │    │        │          │      │                  │－4800）│
└──┴──┴────┴─────┴───┴─────────┴────┘
┌──┬──┬────┬─────┬───┬─────────┬────┐
│    │    │        │          │      │                  │×29＝44│
│    │    │        │          │      │                  │0800    │
├──┼──┼────┼─────┼───┼─────────┼────┤
│  ２│  三│ 6. 10.│  五二○○│乙○○│36－1－6＝29      │（20000 │
│    │    │        │          │      │                  │－5200）│
│    │    │        │          │      │                  │×29＝42│
│    │    │        │          │      │                  │9200    │
├──┼──┼────┼─────┼───┼─────────┼────┤
│  ３│  四│ 7. 10.│  五六○○│乙○○│36－1－6＝29      │（20000 │
│    │    │        │          │      │                  │－5600）│
│    │    │        │          │      │                  │×29＝41│
│    │    │        │          │      │                  │7600    │
├──┼──┼────┼─────┼───┼─────────┼────┤
│  ４│  五│ 8. 10.│  六三○○│癸○○│36－1－6＝29      │（20000 │
│    │    │        │          │      │                  │－6300）│
│    │    │        │          │      │                  │×29＝39│
│    │    │        │          │      │                  │7300    │
└──┴──┴────┴─────┴───┴─────────┴────┘
┌──┬──┬────┬─────┬───┬─────────┬────┐
│  ５│  七│ 10. 10.│  七六○○│丑○○│36－2－6＝28      │（20000 │
│    │    │        │          │      │                  │－7600）│
│    │    │        │          │      │                  │×28＝34│
│    │    │        │          │      │                  │7200    │
├──┼──┼────┼─────┼───┼─────────┼────┤
│  ６│  八│ 11. 10.│  七七○○│陳英月│36－2－6＝28      │（20000 │
│    │    │        │          │      │              │－7700）│
│    │    │        │          │      │                  │×28＝34│
│    │    │        │          │      │                  │4400    │
└──┴──┴────┴─────┴───┴─────────┴────┘
附表三：
一、會首：巳○○
二、會期：自民國八十五年十月五日起至八十七年十一月五日止
三、標會地點：同附表二
四、每會金額：新台幣（下同）二萬元，內標制
五、會員：含會首共二十六名
┌──┬──┬────┬─────┬───┬─────────┬────┐
│編號│會次│標會日期│利息（元）│名義人│被害活會人數（全部│詐騙金額│
│    │    │        │          │      │會員減去死會人數減│（元）  │
│    │    │        │          │      │去被告及人頭人數）│        │
├──┼──┼────┼─────┼───┼─────────┼────┤
│  １│  三│ 12. 5.│  三九○○│癸○○│26－2－5＝19      │（20000 │
│    │    │        │          │      │                  │－3900）│
│    │    │        │          │      │                  │×19＝30│
│    │    │        │          │      │                  │5900    │
├──┼──┼────┼─────┼───┼─────────┼────┤
│  ２│  五│ 2. 5.│  四一○○│陳英月│26－3－5＝18      │（20000 │
│    │    │        │          │      │                  │－4100）│
│    │    │        │          │      │                  │×18＝28│
│    │    │        │          │      │                  │6200    │
├──┼──┼────┼─────┼───┼─────────┼────┤
│  ３│  六│ 3. 5.│  二五○○│丑○○│26－3－5＝18      │（20000 │
│    │    │        │          │      │                  │－2500）│
│    │    │        │          │      │                  │×18＝31│
└──┴──┴────┴─────┴───┴─────────┴────┘
┌──┬──┬────┬─────┬───┬─────────┬────┐
│    │    │        │          │      │                  │5000    │
├──┼──┼────┼─────┼───┼─────────┼────┤
│  ４│  八│ 5. 5.│  三九○○│乙○○│26－4－5＝17      │（20000 │
│    │    │        │          │      │                  │－3900）│
│    │    │        │          │      │                  │×17＝27│
│    │    │        │          │      │                  │3700    │
├──┼──┼────┼─────┼───┼─────────┼────┤
│  ５│  九│ 6. 5.│  三三○○│丙○○│26－4－5＝17      │（20000 │
│    │    │        │          │      │                  │－3300）│
│  │    │        │          │      │                  │×17＝28│
│    │    │        │          │      │                  │3900    │
└──┴──┴────┴─────┴───┴─────────┴────┘
附表四：
一、會首：巳○○
二、會期：自民國八十四年十一月十五日起至八十七年一月十五日止
三、標會地點：同附表二
四、每會金額：新台幣（下同）二萬元，內標制
五、會員：含會首共二十七名
┌──┬──┬────┬─────┬───┬─────────┬────┐
│編號│會次│標會日期│利息（元）│名義人│被害活會人數（全部│詐騙金額│
│    │    │        │          │      │會員減去死會人數減│（元）  │
│    │    │        │          │      │去被告及人頭人數）│        │
├──┼──┼────┼─────┼───┼─────────┼────┤
│  １│  三│ 1. 5.│  三六○○│丙○○│27－2－5＝20      │（20000 │
│    │    │        │          │      │                  │－3600（│
│    │    │        │          │      │                  │×20＝32│
│    │    │        │          │      │                  │8000    │
├──┼──┼────┼─────┼───┼─────────┼────┤
│  ２│  五│ 3. 5.│  三九○○│丑○○│27－3－5＝19      │（20000 │
│    │    │        │          │      │                  │－3900）│
│    │    │        │          │      │                  │×19＝30│
│    │    │        │          │      │                  │5900    │
├──┼──┼────┼─────┼───┼─────────┼────┤
│  ３│  六│ 4. 5.│  三九○○│陳英月│27－3－5＝19      │（20000 │
│    │    │        │          │      │                  │－3900）│
│    │    │        │          │      │                  │×19＝30│
└──┴──┴────┴─────┴───┴─────────┴────┘
┌──┬──┬────┬─────┬───┬─────────┬────┐
│    │    │        │          │      │                  │5900    │
├──┼──┼────┼─────┼───┼─────────┼────┤
│  ４│  七│ 5. 5.│  三九○○│乙○○│27－3－5＝19      │（20000 │
│    │    │        │          │      │                  │－3900）│
│    │    │        │          │      │                  │×19＝30│
│    │    │        │          │      │                  │5900    │
├──┼──┼────┼─────┼───┼─────────┼────┤
│  ５│  八│ 6. 5.│  三七○○│癸○○│27－3－5＝19      │（20000 │
│    │    │        │          │      │                  │－3700）│
│    │    │        │          │      │                  │×19＝30│
│    │    │        │          │      │                  │9700    │
└──┴──┴────┴─────┴───┴─────────┴────┘
附表五：
一、會首：壬○○
二、會期：自民國八十五年五月五日起至八十七年五月五日止
三、標會地點：雲林縣麥寮鄉農會
四、每會金額：新台幣（下同）二萬元，內標制
五、會員：含會首共二十六名
┌──┬──┬────┬─────┬───┬─────────┬────┐
│編號│會次│標會日期│利息（元）│名義人│被害活會人數（全部│詐騙金額│
│    │    │        │          │      │會員減去死會人數減│（元）  │
│    │    │        │          │      │去被告及人頭人數）│        │
├──┼──┼────┼─────┼───┼─────────┼────┤
│  １│  五│ 9. 5.│  二六○○│丙○○│26－4－1＝21      │（20000 │
│    │    │        │          │      │                  │－2600）│
│    │    │        │          │      │                  │×21＝36│
│    │    │        │          │      │                  │5400    │
└──┴──┴────┴─────┴───┴─────────┴────┘
附表六：
一、會首：壬○○
二、會期：自民國八十六年三月一日起至八十八年六月一日止
三、標會地點：同附表五
四、每會金額：新台幣（下同）二萬元，內標制
五、會員：含會首共二十八名
┌──┬──┬────┬─────┬───┬─────────┬────┐
│編號│會次│標會日期│利息（元）│名義人│被害活會人數（全部│詐騙金額│
│    │    │        │          │      │會員減去死會人數減│（元）  │
│    │    │        │          │      │去被告及人頭人數）│        │
├──┼──┼────┼─────┼───┼─────────┼────┤
│  １│  四│ 6. 1.│  二五○○│丙○○│28－3－1＝24      │（20000 │
│    │    │        │          │      │                  │－2500）│
│    │    │        │          │      │                  │×24＝42│
│    │    │        │          │      │                  │0000    │
└──┴──┴────┴─────┴───┴─────────┴────┘
附表七：
一、會首：辰○○
二、會期：自民國八十六年九月一日起至八十八年十一月一日止
三、標會地點：省立西螺農工
四、每會金額：新台幣（下同）二萬元，內標制
五、會員：含會首共二十七名
┌──┬──┬────┬─────┬───┬─────────┬────┐
│編號│會次│標會日期│利息（元）│名義人│被害活會人數（全部│詐騙金額│
│    │    │        │          │      │會員減去死會人數減│（元）  │
│    │    │        │          │      │去被告及人頭人數）│        │
├──┼──┼────┼─────┼───┼─────────┼────┤
│  １│  二│ 10. 1.│  二五○○│丙○○│27－1－1＝25      │（20000 │
│    │    │        │          │      │                  │－2500）│
│    │    │        │          │      │                  │×25＝43│
│    │    │        │          │      │                  │7500    │
└──┴──┴────┴─────┴───┴─────────┴────┘
附表八：
一、會首：己○○
二、會期：自民國八十六年七月一日起至八十八年十二月一日止
三、標會地點：雲林縣西螺鎮○○路三之十五號
四、每會金額：新台幣（下同）三萬元，內標制
五、會員：含會首共三十名
┌──┬──┬────┬─────┬───┬─────────┬────┐
│編號│會次│標會日期│利息（元）│名義人│被害活會人數（全部│詐騙金額│
│    │    │        │          │      │會員減去死會人數減│（元）  │
│    │    │        │          │      │去被告及人頭人數）│        │
├──┼──┼────┼─────┼───┼─────────┼────┤
│  １│  二│ 8. 1.│  三三○○│乙○○│30－1－2＝27      │（30000 │
│    │    │        │          │      │                  │－3300）│
│    │    │        │          │      │                  │×27＝72│
│    │    │        │          │      │                  │0900    │
├──┼──┼────┼─────┼───┼─────────┼────┤
│  ２│  三│ 9. 1.│  三五○○│丑○○│30－1－2＝27      │（30000 │
│    │    │        │          │      │                  │－3500）│
│    │    │        │          │      │                  │×27＝71│
│    │    │        │          │      │                  │5500    │
└──┴──┴────┴─────┴───┴─────────┴────┘
附表九：
一、會首：卯○○
二、會期：自民國八十四年三月五日起至八十七年二月五日止
三、標會地點：雲林縣西螺鎮○○路六三巷二號
四、每會金額：新台幣（下同）二萬元，內標制
五、會員：含會首共三十六名
┌──┬──┬────┬─────┬───┬─────────┬────┐
│編號│會次│標會日期│利息（元）│名義人│被害活會人數（全部│詐騙金額│
│    │    │        │          │      │會員減去死會人數減│（元）  │
│    │    │        │          │      │去被告及人頭人數）│        │
├──┼──┼────┼─────┼───┼─────────┼────┤
│  １│  二│ 4. 5.│  二六○○│乙○○│36－1－3＝32  │（20000 │
│    │    │        │          │      │                  │－2600）│
│    │    │        │          │      │                  │×32＝55│
│    │    │        │          │      │                  │6800    │
├──┼──┼────┼─────┼───┼─────────┼────┤
│  ２│  五│ 7. 5.│  三六○○│陳英月│36－3－3＝30      │（20000 │
│    │    │        │          │      │                  │－3600）│
└──┴──┴────┴─────┴───┴─────────┴────┘
┌──┬──┬────┬─────┬───┬─────────┬────┐
│    │    │        │          │      │                  │×30＝49│
│    │    │        │          │      │                  │2000    │
├──┼──┼────┼─────┼───┼─────────┼────┤
│  ３│  八│ 10. 5.│  三六○○│丑○○│36－5－3＝28      │（20000 │
│    │    │        │          │      │                  │－3600）│
│    │    │  │          │      │                  │×28＝45│
│    │    │        │          │      │                  │9200    │
└──┴──┴────┴─────┴───┴─────────┴────┘
附表十：
一、會首：卯○○
二、會期：自民國八十四年十一月二十五日起至八十八年二月二十五日止
三、標會地點：雲林縣西螺鎮○○路一八五巷十一號
四、每會金額：新台幣（下同）二萬元，內標制
五、會員：含會首共四十名
┌──┬──┬────┬─────┬───┬─────────┬────┐
│編號│會次│標會日期│利息（元）│名義人│被害活會人數（全部│詐騙金額│
│    │    │        │          │      │會員減去死會人數減│（元）  │
└──┴──┴────┴─────┴───┴─────────┴────┘
┌──┬──┬────┬─────┬───┬─────────┬────┐
│    │    │        │          │      │去被告及人頭人數）│        │
├──┼──┼────┼─────┼───┼─────────┼────┤
│  １│  三│ 1. │  三六○○│陳英月│40－2－3＝35      │（20000 │
│    │    │        │          │      │                  │－3600）│
│    │    │        │          │      │                  │×35＝57│
│    │    │        │          │      │                  │4000    │
├──┼──┼────┼─────┼───┼─────────┼────┤
│  ２│  四│ 2. │  三六○○│乙○○│40－2－3＝35      │（20000 │
│    │    │        │          │      │                  │－3600）│
│    │    │        │          │      │                  │×35＝57│
│    │    │        │          │      │                  │4000    │
├──┼──┼────┼─────┼───┼─────────┼────┤
│  ３│  六│ 4. │  二八○○│丑○○│40－3－3＝34      │（20000 │
│    │    │      │          │      │                  │－2800）│
│    │    │        │          │      │                  │×34＝58│
│    │    │        │          │      │                  │4800    │
└──┴──┴────┴─────┴───┴─────────┴────┘
附表十一：
一、會首：卯○○
二、會期：自民國八十五年七月二十日起至八十七年七月二十日止
三、標會地點：同附表十
四、每會金額：新台幣（下同）二萬元，內標制
五、會員：含會首共二十五名
┌──┬──┬────┬─────┬───┬─────────┬────┐
│編號│會次│標會日期│利息（元）│名義人│被害活會人數（全部│詐騙金額│
│    │    │        │          │      │會員減去死會人數減│（元）  │
│    │    │        │          │      │去被告及人頭人數）│        │
├──┼──┼────┼─────┼───┼─────────┼────┤
│  １│  二│ 8. 20.│  三五○○│陳英月│25－1－3＝21      │（20000 │
│    │    │        │          │      │                  │－3500）│
│    │    │        │          │      │                  │×21＝34│
│    │    │        │          │      │                  │6500    │
├──┼──┼────┼─────┼───┼─────────┼────┤
│  ２│  四│ 10. 20.│  二九○○│乙○○│25－2－3＝20      │（20000 │
│    │    │        │          │      │                  │－2900）│
└──┴──┴────┴─────┴───┴─────────┴────┘
┌──┬──┬────┬─────┬───┬─────────┬────┐
│    │    │        │          │      │                  │×20＝34│
│    │    │        │          │      │                  │2000    │
├──┼──┼────┼─────┼───┼─────────┼────┤
│  ３│  六│ 12. 20.│  三六○○│丑○○│25－3－3＝19      │（20000 │
│    │    │        │          │      │                  │－3600）│
│    │    │        │          │      │                  │×19＝31│
│    │    │        │          │      │                  │1600    │
└──┴──┴────┴─────┴───┴─────────┴────┘
附表十二：
一、會首：卯○○
二、會期：自民國八十六年十月十五日起至八十九年十一月十五日止
三、標會地點：同附表九
四、每會金額：新台幣（下同）二萬元，內標制
五、會員：含會首共三十八名
┌──┬──┬────┬─────┬───┬─────────┬────┐
│編號│會次│標會日期│利息（元）│名義人│被害活會人數（全部│詐騙金額│
│    │    │        │          │      │會員減去死會人數減│（元）  │
└──┴──┴────┴─────┴───┴─────────┴────┘
┌──┬──┬────┬─────┬───┬─────────┬────┐
│    │    │        │          │      │去被告及人頭人數）│        │
├──┼──┼────┼─────┼───┼─────────┼────┤
│ １ │ 二 │ 10. 15.│  三六○○│張淑霞│38－1＝37         │（20000 │
│    │    │        │          │      │                  │－3600）│
│    │    │        │          │      │                  │×37＝59│
│    │    │        │          │      │                  │9400    │
└──┴──┴────┴─────┴───┴─────────┴────┘
附表十三：
一、會首：寅○○
二、會期：自民國八十六年一月十五日起至八十七年十二月十五日止
三、標會地點：雲林縣西螺鎮○○路十九號
四、每會金額：新台幣（下同）二萬元，內標制
五、會員：含會首共二十七名
┌──┬──┬────┬─────┬───┬─────────┬────┐
│編號│會次│標會日期│利息（元）│名義人│被害活會人數（全部│詐騙金額│
│    │    │        │          │      │會員減去死會人數減│（元）  │
│    │    │        │          │      │去被告及人頭人數）│        │
└──┴──┴────┴─────┴───┴─────────┴────┘
┌──┬──┬────┬─────┬───┬─────────┬────┐
│  １│  二│ 9. 10.│  三○○○│丙○○│27－2－4＝21      │（20000 │
│    │    │        │          │      │                  │－3000）│
│    │    │        │          │      │                  │×21＝35│
│    │    │        │          │      │                  │7000    │
├──┼──┼────┼─────┼───┼─────────┼────┤
│  ２│  三│ 12. 10.│  三九○○│丑○○│27－4－4＝19      │（20000 │
│    │    │        │          │      │                  │－3900）│
│    │    │        │          │      │                  │×19＝30│
│    │    │        │          │      │                  │5900    │
├──┼──┼────┼─────┼───┼─────────┼────┤
│  ３│  四│ 1. 10.│  三九○○│周鴻彬│27－4－4＝19      │（20000 │
│    │    │        │          │      │                  │－3900）│
│    │    │        │          │      │                  │×19＝30│
│    │    │        │          │      │                  │5900    │
└──┴──┴────┴─────┴───┴─────────┴────┘
┌──┬──┬────┬─────┬───┬─────────┬────┐
│  ４│  五│ 2. 10.│  三九○○│乙○○│27－4－4＝19      │（20000 │
│    │    │        │          │      │                  │－19＝30│
│    │    │        │          │      │                  │5900    │
└──┴──┴────┴─────┴───┴─────────┴────┘
